臺灣臺中地方法院民事判決　93年度訴字第2367號
原　　　告　甲○○
　　　　　　　　　　　　號
訴訟代理人　廖本揚　律師
被　　　告　乙○○
訴訟代理人　朱元宏律師
當事人間返還借款事件，本院於94年8月2日言詞辯論終結，判決
如下：
    主    文
原告之訴及假執行之聲請均駁回。
訴訟費用由原告負擔。
    事實及理由
甲、程序方面：
    按訴狀送達後，原告不得將原訴變更或追加。但擴張或減縮
    應受判決事項之聲明者，不在此限。民事訴訟法第二百五十
    五條第一項第三款分別定有明文。本件原告提起本訴原聲明
    第一項請求：「被告應給付原告新台幣（下同）三百二十六
    萬六千七百四十九元及自起訴狀繕本送達翌日起至清償日止
    ，按年息百分之五計算之利息。」嗣於民國九十四年二月十
    五日言詞辯論期日當庭減縮聲明第一項暨九十三年十一月三
    十日民事更正聲明暨準備(二)狀所載：「被告應給付原告三百
    二十萬四千一百一十四元及自起訴狀繕本送達翌日起至清償
    日止，按年息百分之五計算之利息。」核其性質係為減縮應
    受判決事項之聲明，依前開規定，應予准許。
乙、實體方面：
壹、原告起訴主張：
一、兩造原為夫妻關係，於九十年二月六日協議離婚，並訂立離
    婚協議書，就婚姻關係存續中由原告出資向豪隆建設有限公
    司所購買，借名登記於被告名下之財產，即座落台中縣龍井
    鄉○○街二六七號之房屋乙棟（下稱國際街房屋），約定以
    變價後各取得二分之一之方式處理，兩造復於九十年三月十
    八日再行結婚，被告即表示將系爭國際街房屋返還予原告，
    並商議由原告之姐王沛晴出名擔任承買人，前開離婚協議書
    之效力亦因嗣後再成立之婚姻關係而當然失效。被告於九十
    年十二月間向訴外人丙○○購買坐落台中縣龍井鄉○○○段
    新庄子小段○○○一之○九六二地號、○○○一之○九二六
    地號土地及其上台中縣龍井鄉○○○段新庄子小段六四一二
    建號之建物（門牌號碼台中縣龍井鄉○○○路四三六號，下
    稱系爭房地），約定買賣總價款六百六十萬元，被告無力支
    付買賣價金，委由原告代開票據支付房屋價款予訴外人丙○○，其再返還款項予原告。原告遂於九十年十二月二十日至
    九十一年三月三十日止，陸續開立其設於台中商業銀行沙鹿
    分行、帳號三八五○三號、票號ＳＵＡ0000000號、
    ＳＵＡ0000000號、ＳＵＡ0000000號、ＳＵ
    Ａ0000000號、ＳＵＡ0000000號，面額合計
    二百七十二萬七千七百二十四元之支票五紙予丙○○，其中
    票號ＳＵＡ0000000號、面額五十萬元，由被告預先
    於九十一年三月一日匯入原告帳戶內，原告支出系爭房地價
    金共計二百二十二萬七千七百二十四元。系爭房屋因裝潢及
    添購傢俱所支出款項亦委請由原告先代行支付予各包商及廠
    商，嗣後再返還款項予原告，原告於九十一年一月至九十一
    年三月亦陸續開立支票予各包商及廠商，原告就土木裝潢部
    分支出六十一萬九千二百五十四元、家具款部分支出三十五
    萬七千一百三十六元。原告代付款項共計三百二十萬四千一
    百一十四元。詎被告於上開款項均付清後，拒不返還，並暴
    力相向逼迫原告簽署離婚同意書，兩造於九十一年四月十七
    日離婚，屢經催討上揭代付款項，均不獲返還。
二、按稱委任者，謂當事人約定，一方委託他方處理事務，他方
    允為處理之契約。受任人因處理委任事務，支出之必要費用
    ，委任人應償還之，並付自支出時起之利息。民法第五二八
    條、第五四六條第一項分別訂有明文。被告既為該房地之承
    買人，依約對出賣人丙○○自負有給付價金之義務，而各包
    商及廠商間之契約既是被告所訂，被告自應負擔所衍生之工
    程款及貨款。然被告因個人因素無法履行該等義務，遂商請
    原告處理、代付上揭款項，因雙方當時仍為夫妻關係，原告
    允為處理並開票代付。是兩造間之法律關係應屬委任關係，
    而原告為處理該等事務，已支出如附表所示系爭房地價款、
    裝潢及傢俱款項計三百二十萬四千一百十四元，依上揭法條
    規定，自得向被告請求返還上揭款項。又稱消費借貸者，謂
    當事人一方移轉金錢或其他代替物之所有權於他方，而約定
    他方以種類、品質、數量相同之物返還之契約。民法四七四
    條訂有明文。退一步言，若兩造間之法律關係不該當委任關
    係者，依上揭事實可解為雙方有借貸之合意，原告為貸與人
    ，被告為借用人，而如附表所示系爭房地價款、裝潢及傢俱
    款項計三百二十萬四千一百十四元，則依被告指示交付予訴
    外人丙○○，兩造間為借貸之法律關係，被告自應返還系爭
    款項予原告。末查，如認兩造間確無委任關係及借貸關係者
    ，則被告顯無法律上之原因而受有利益，無法律上之原因而
    受利益，致他人受損害者，應返還其利益。受領人於受領時
    ，知無法律上之原因或其後知之者，應將受領時所得之利益
    ，或知無法律上之原因時所現存之利益，附加利息，一併償
    還；如有損害，並應賠償。民法第一七九條前段、第一八二
    條第二項訂有明文。是果兩造間確無委任關係及借貸關係者
    ，原告亦得依不當得利之規定請求返還之。為此，爰依委任
    或消費借貸或不當得利法律關係，請求擇一為原告有利之判
    決等語。並聲明：1.被告應給付原告三百二十萬四千一百一
    十四元及自起訴狀繕本送達翌日起至清償日止，按年息百分
    之五計算之利息。２原告願供擔保請准宣告假執行。
貳、被告則否認兩造間就如附表所示系爭房地價款、裝潢及傢俱
    款之支付，存有委任或消費借貸之法律關係，並以：關於購
    買系爭房地價款部分，依兩造於九十年二月六日簽立離婚協
    議書，約定系爭國際街之房屋乙棟出售，其所得之價金由雙
    方各取得二分之一，嗣由原告之姐王沛晴買受，其買賣價金
    為六百一十六萬元，被告可取得二分之一即三百零八萬元，
    因原告之姐欲以辦理貸款核發後再支付價金，是被告並未立
    即取得前開離婚協議書約定房屋之買賣價金二分之一。雙方
    復於九十年三月十八日再行結婚，被告於九十年十二月間，
    購置系爭房地之總價款六百六十萬元，除匯款部分外，被告
    係以原告簽發系爭支票五紙，面額共計二百七十二萬七千七
    百二十四元支付，支票兌現所需之款項，依上述兩造約定，
    則由原告應交付被告之二分之一房屋出售價金三百零八萬元
    為支付，尚有餘額，原告請求被告返還款項，與事實相違，
    顯不可採。關於裝潢及購買傢俱部分，被告曾與原告約定房
    屋裝潢及傢俱部分由原告負責處理，其所需支出之費用，則
    由兩造各負擔二分之一，被告分別於九十一年三月一日自上
    海商業銀行及九十一年三月十五日自中國信託商業銀行將五
    十萬元及六十二萬七千六百五十三元二筆款項分別匯入原告
    於台中商業銀行之帳戶內，是關於裝潢及傢俱費用，被告已
    交付共一百一十二萬七千六百五十三元予原告，上開被告匯
    與原告之款項扣除被告應負擔之二分之一部分，尚有餘額，
    原告主張實屬無據等語資為抗辯。並聲明：駁回原告之訴及
    假執行之聲請。
參、得心證之理由：
一、原告主張之事實，固據其提出土地登記謄本及支票存根等影
    本各二紙、安泰商業銀行放款當期交易明細表影本四紙、建
    物登記謄本、代墊房屋明細款表、代墊裝潢及傢俱款明細表
    、乙○○與丙○○不動產買賣契約書、支出明細表、支票往
    來明細表、甲○○存摺及明細等影本各一份為證，並聲請向
    台中縣清水地政事務所調取買賣契約書、向台中商業銀行沙
    鹿分行調取戶名甲○○之支票往來明細資料及向安泰銀行豐
    原分行調取被告就借款帳號00000000000之五帳
    戶之還款來源，並聲請訊問證人丙○○、王沛晴。然為被告
    所否認，並以前揭情詞置辯，並據其提出九十年二月六日離
    婚協議書、乙○○與丙○○不動產買賣契約書、匯款申請書
    及支出明細表、乙○○與王沛晴不動產買賣契約書及支付命
    令暨聲請狀等影本各一份、匯款明細影本三紙。是本件兩造
    爭執之事項厥為：一、兩造間就如附表所示系爭房地價款、
    裝潢及傢俱款之支付，究有無存在委任或消費借貸之法律關
    係？二、原告依不當得利之法律關係，所為之本件請求，是
    否有理由？
二、按「當事人主張有利於己之事實者，就其事實有舉證之責任
    ，民事訴訟法第二百七十七條定有明文。又主張法律關係存
    在之當事人，須就該法律關係發生所須具備之特別要件，負
    舉證責任。而委任契約，係以當事人約定，一方委託他方處
    理事務，他方允為處理而成立。查被上訴人主張其與上訴人
    間就系爭補償費之請領權利有委任關係存在，既為上訴人所
    否認，則被上訴人即應就兩造曾約定，被上訴人委託上訴人
    辦理補償費之請領手續，上訴人允為辦理之事實，負舉證責
    任。」（最高法院83年度台上字第2775號裁判要旨參照），
    又「支票為無因證券，支票執票人就其取得支票之原因，固
    無須舉證證明，惟執票人主張支票係發票人向其借用款項而
    簽發，如經發票人否認，即應就雙方有此消費借貸關係存在
    之事實負舉證責任。」（最高法院79年度台上字第679號裁
    判要旨參照）。經查本件原告雖主張：原告就如附表所示系
    爭房地價款、裝潢及傢俱款之支付，與被告間應存有委任或
    消費借貸之法律關係，然被告則否認兩造間就系爭房地價款
    、裝潢及傢俱款之支付，存有委任或消費借貸之法律關係。
    是依舉證責任之法則暨首揭裁判意旨，原告即應就兩造曾約
    定，被告委託原告辦理如附表所示系爭房地價款、裝潢及傢
    俱款之支付，原告允為辦理之事實，或雙方有其主張消費借
    貸關係存在之事實，負舉證責任。然觀諸原告所舉前開證據
    資料內容，均無片言隻字有關委任或消費借貸之約定，其所
    舉證據，即無得採為其有利之憑證，此外，原告就此復未再
    舉證以實其說，應認其此部分之主張，舉據顯有未足，而無
    可採。
三、至原告雖繼主張：如認兩造間確無委任關係及借貸關係者，
    則被告顯無法律上之原因而受有利益，是果兩造間確無委任
    關係及借貸關係者，原告亦得依不當得利之規定請求返還之
    云云。惟按「無法律上之原因而受利益，致他人受損害者，
    應返還其利益。雖有法律上之原因，而其後已不存在者，亦
    同。」，民法第一百七十九條定有明文。可知民法第一百七
    十九條規定不當得利之成立要件，必須無法律上之原因而受
    利益，致他人受損害，且該受利益與受損害之間有因果關係
    存在。從而因給付而受利益者，倘該給付係依有效成立之債
    權契約而為之，其受利益即具有法律上之原因，自不生不當
    得利問題。（最高法院89年度台上字第288號裁判要旨參照
    ）關於原告所主張支付如附表所示購屋款項部分，查原告取
    得系爭房地所有權，乃基於買賣契約之買受人地位合法取得
    ，尚無不當得利可言，又被告購買系爭房地所應給付之價金
    係為六百六十萬元，契約約定分四期為給付，除匯款部分外
    ，被告係以原告簽發發票日分別為九十年十二月二十日、九
    十一年一月十日、九十一年一月十七日、九十一年二月二十
    七日、九十一年三月十五日簽發、金額共計二百七十二萬七
    千七百二十四元整之五紙支票而為交付等情，為兩造所不爭
    。而被告抗辯稱：上開支票兌現所需之款項，依兩造約定由
    原告應交付被告之二分之一國際街房屋出售價金計三百零八
    萬元而為給付等語，有其提出兩造九十年二月六日離婚協議
    書、乙○○與丙○○不動產買賣契約書及乙○○與王沛晴不
    動產買賣契約書等影本各一份附卷為憑，即原告對於應交付
    被告之二分之一國際街房屋出售價金計三百零八萬元迄未給
    付等情，亦不爭執，堪信被告此部分之抗辯為真實，而依二
    分之一國際街房屋出售價金計三百零八萬元減除系爭房地款
    二百七十二萬七千七百二十四元後，尚有餘裕，被告於此部
    分即無不當得利可言。至原告雖主張國際街之房屋，並無出
    賣與原告之姐王沛晴之情，上開房屋所有權移轉登記與王沛
    晴之真意係被告返還房屋與原告云云，然此為被告所否認。
    查兩造於八十四年一月十四日結婚，於九十年二月六日協議
    離婚，關於婚姻關係存續中存在之夫妻財產，即國際街之房
    屋，於決定終止婚姻關係之際雙方協議係以出售後各取得二
    分之一價金即變價之方式處理，此觀卷附兩造離婚協議書之
    第一條第二項約定自明，縱嗣後於九十年三月十八日有兩造
    辦理結婚登記即再次成立婚姻關係之情事，此對九十年二月
    六日雙方協議就九十年二月六日之前所存在婚姻關係，其中
    夫妻財產分配處分之所生之效力，應不生任何影響。又倘如
    原告所云，國際街登記為被告所有之房地，實為原告出資購
    買並為其所有，惟按諸常情，兩造九十年二月六日協議離婚
    即終止婚姻關係時，在雙方關係交惡之當口，離婚協議書上
    卻僅載房屋出售雙方各分得價金二分之一，關於房屋實為原
    告所有、被告應予返還等攸關原告權利等重大事宜，卻無隻
    字片語為任何約定或說明，由此足見，原告所陳國際街房屋
    係其所有云云，實與常情相違，即難採信為真實。從而，原
    告憑以主張國際街之房屋，並無出賣與原告之姐王沛晴之情
    ，上開房屋所有權移轉登記與王沛晴之真意係被告返還房屋
    與原告云云，顯與事實未符，應不可採。次就原告所主張如
    附表所示系爭房地裝潢及傢俱款之支付以論，原告雖主張其
    以簽發支票方式支出之裝潢及家具費用計九十七萬六千三百
    九十元，然此為被告所否認，並抗辯稱：上開如附表所示（
    二）及（三）之內容，只可見係原告簽發支票支出款項之金
    額，惟各筆款項是否確係購買家具或進行房屋裝潢而為支出
    ，未見證據可為證明等語明確，是揆諸前揭舉證責任原則，
    原告即應就其主張前開支票係為系爭房地裝潢及家具實際支
    出費用數額之事實，舉證以實其說，然原告就此迄未再舉證
    以實其說，是原告前揭主張，舉證顯有未足，則其主張有以
    簽發支票方式支出之裝潢及家具費用計九十七萬六千三百九
    十元云云，洵無足採。況且，被告就此抗辯其業已分別於九
    十一年三月一日及九十一年三月十五日，以匯款之方式，將
    五十萬元及六十二萬七千六百五十三元二筆款項分別匯入原
    告所有台中商業銀行之帳戶乙節，有被告提出之匯款明細資
    料為證，堪信屬實，是關於裝潢及家具費用，被告已交付共
    計一百一十二萬七千六百五十三元予原告，此金額已超過被
    告應負擔之二分之一金額，則被告就此，亦無不當得利可言
    ，是原告之主張顯與首開不當得利之要件未符，亦無可採。
    至原告雖主張：被告九十三年三月一日匯入原告帳戶五十萬
    元，乃是委請原告開立支票票號SUA0000000、面額五十萬元
    、兌現日九十一年三月四日之支票，並非用以支付裝潢及家
    具款項云云。然查系爭房地所需之款項，依兩造約定業已由
    原告應交付被告之二分之一國際街房屋出售價金計三百零八
    萬元而為給付等情，業如前述，則前開五十萬元之匯款，顯
    非作為繳付系爭房地款項用途，原告此部分之主張，顯與事
    實未符，亦無可採。
四、綜上所述，原告之前揭主張，均無可採，是本件仍應以被告
    之抗辯，較可採信為真實。從而，原告猶提起本訴，求為判
    決被告應給付原告三百二十萬四千一百一十四元，及自起訴
    狀繕本送達翌日起至清償日止，按年息百分之五計算之利息
    ，即為無理由，應予駁回，其假執行之聲請亦失所附麗，應
    併予駁回。
五、本件事實已臻明確，兩造其餘攻擊防禦方法，均與本案判決
    結果不生影響，爰不予逐一論述，併此敘明。
肆、訴訟費用負擔之依據：民事訴訟法第七十八條。
中　　華　　民　　國　　94　　年　　8　　月　　19　　日
                  民事第二庭    法  官  呂明坤
正本係照原本作成。
如對本判決上訴，須於判決送達後20日內向本院提出上訴狀。
中　　華　　民　　國　　94　　年　　8　　月　　19　　日
                                書記官
